臺灣新竹地方法院民事裁定　　　　　　100年度消債抗字第1號
抗　告　人　許靜薇
上列抗告人因消費者債務清理事件聲請更生，對於中華民國99年
12月16日本院98年度消債更字第24號裁定提起抗告，本院裁定如
下：
    主  文
抗告駁回。
抗告程序費用新臺幣壹仟元由抗告人負擔。
    理  由
一、本件抗告意旨略以：抗告人因理財失當，墮入銀行循環高利
    貸的陷阱，才會積欠債務，並非蓄意奢侈揮霍；且銀行要求
    的多是年息將近20% 的高利貸，每個月光是利息就要新台幣
    （下同）4 萬多元，抗告人即使不吃不喝，也都負擔不起利
    息，更是一輩子都不可能還到任何本金，還到死還是欠下幾
    佰萬，債務不減反增，註定一輩子都要當債權人的奴隸，依
    消費者債務清理條例第3 條明定：「債務人不能清償債務或
    有不能清償之虞者，得依本條例所定更生或清算程序，清理
    其債務。」同條例第42條規定：「債務人無擔保或無優先權
    之債務總額未逾新台幣壹仟貳佰萬元者，於法院裁定開始清
    算程序或宣告破產前，得向法院聲請更生。」，抗告人之負
    債總額已超過其總資產甚多，且每月都不足償還銀行要求的
    金額，但有繼續性之收入，且有心還債，已符合更生之要件
    ，有准許更生之必要。依司法院與法扶基金會相關教育訓練
    課程，一致認為符合情況者：如協商條件超過收入，或收入
    扣除生活必要及扶養開支之數額者、或收入發生變化，或有
    其他變故者... ，均應符合「不可歸責致履行有重大困難」
    之情事，此已為通說之見解。本件抗告人於民國95年與最大
    債權銀行協商，但當初之協商條件明顯高於抗告人當時之薪
    資，抗告人勉強履行幾期後實在無以為繼而毀諾。惟抗告人
    並未因此而放任大筆債務不顧，其於97年時陸續向各銀行尋
    求一致性協商，每月還款金額降至19,004元，抗告人與最大
    債權銀行談妥後，陸續與各銀行簽立協商契約，但債務金額
    經過長時間利息計算，金額超出抗告人原先預想，對於抗告
    人而言仍然難以支撐。抗告人係自營美容護膚坊，每月營業
    金額並不高，故並未報稅，其於一致性協商時，每月營收額
    約為50,000元，扣除進貨、水電、房租、郵電及銷貨費用每
    月固定約29,000元，營收淨利僅有約21,000元，而一致性協
    商金額為19,004元，還款後僅餘1,996 元，抗告人根本連最
    基本之生活費都不足，抗告人一直靠配偶之幫忙及偶而營收
    較高之時苦撐還款；惟98年8 月起營收狀況每下愈況，98年
    8 月淨利為4,120 元、9 月為21,205元、99年2 月為10,229
    元，雖與協商時僅有千元差距，但因長期無較高營收之補貼
    ，加上民生物價不斷攀漲，抗告人實在無法再繼續支撐還款
    。關於每月營收，抗告人前業已提出護膚坊之記帳簿，實不
    知還可提出何證明。再者，抗告人於協商時雖心知該協商金
    額難以負擔，惟每日遭受銀行催收，此等精神壓力逼得抗告
    人幾近崩潰，且周遭親友甚至連抗告人所參加之教會都遭銀
    行騷擾，抗告人不得已始得接受，並非接受後又惡意毀諾，
    現亦有法院發現此等堪憐情境而持此一觀點，認為具有不可
    歸責事由，准予通過更生之聲請。頃近也已經有法院准許更
    生之裁定，該案例協商條件31,276元，當事人薪水38,000元
    ，如還債所餘明顯不足養家活口，法院即認定確是不可歸責
    於己而致履行協商有重大困難，並准許更生。原審對不可歸
    責事由之認定明顯有誤，違背新法之立法意旨，法院實應體
    察時代之思潮，而斟酌倘合於法定之要件，即債務人之負債
    超過資產，已達不能清償債務之程度，但有繼續性收入，且
    有償還誠意者，即應准予更生，而勿要另以其他無謂之理由
    駁回請求，使債務人陷於龐大債務壓力而一輩子被人逼債之
    苦境，有損新法制度賦予債務人在經濟上重生機會之立法旨
    意。為此，請求將原裁定廢棄發回等語。
二、按債務人對於金融機構因消費借貸、自用住宅借款、信用卡
    或現金卡契約而負債務，在聲請更生或清算前，應提出債權
    人清冊，以書面向最大債權金融機構請求協商債務清償方案
    並表明共同協商之意旨。債務人與金融機構協商成立者，不
    得聲請更生或清算。但因不可歸責於己之事由，致履行顯有
    重大困難者，不在此限。本條例施行前，債務人依金融主管
    機關協調成立之中華民國銀行公會會員，辦理消費金融案件
    無擔保債務協商機制與金融機構成立之協商，準用前項之規
    定。消費者債務清理條例第151條第1項、第5項、第6項定有
    明文。此外，聲請更生或清算不合程式或不備其他要件者，
    法院應以裁定駁回之，亦為消費者債務清理條例第8條所明
    定。又債務人既曾與金融機構成立協商，即應依誠實及信用
    方法履行協商條件，如無不可歸責於己之事由，履行亦無重
    大困難，僅因不願履債即任意毀諾，自無再次給予更生機會
    之必要，此乃消費者債務清理條例第151條第5項、第6項規
    定之緣由。同理，債務人於消費者債務清理條例施行前與銀
    行公會會員達成一致性協商，若未經全體無擔保債權人參與
    ，於其聲請更生或清算前，除須再依消費者債務清理條例第
    151條第1項規定請求與全體債權銀行為前置協商外，債務人
    更應符合消費者債務清理條例第151條第5項之要件，於確因
    不可歸責於己之事由，致履約協商顯有重大困難時，始得聲
    請更生或清算。又按消費者債務清理條例之立法目的，乃為
    兼顧債權人、債務人雙方之利益，對陷於經濟上困境之消費
    者，使其透過重建型之更生程序或清算型之清算程序清理其
    債務，藉以妥適調整債務人與債權人及其他利害關係人間之
    權利義務關係，保障債權人獲得公平受償，並謀求消費者經
    濟生活之重建復甦機會，是以，債務人為使其有經濟復甦更
    生之機會，自應以誠實及信用之原則面對自己之債務，積極
    勉力謀求更生償債方案，除應積極開源努力勤奮工作以增加
    收入償還債務外，尚須節流儉樸其生活需求而適當控制其生
    活費用支出，以達成勉力履行債務。消費者債務清理條例第
    3 條規定，債務人不能清償債務或有不能清償之虞者，均得
    依本條例所定更生或清算程序，清理其債務。不採現行破產
    法僅以「不能清償」為聲請破產之要件，債務人如具「不能
    清償之虞」亦可聲請更生或清算，而不必等到陷於「不能清
    償」之狀態，使債務人得以儘早利用更生或清算程序清理債
    務，重建經濟生活，債權人之權益並可受較大之滿足。所謂
    「不能清償」，指債務人因欠缺清償能力，對已屆期之債務
    ，全盤繼續處於不能清償之客觀經濟狀態者而言。又所謂「
    不能清償之虞」，係指依債務人之清償能力，就現在或即將
    到期之債務，有不能清償之蓋然性或可能性而言。易言之，
    債務人之狀態如置之不理，客觀上得預見將成為不能清償之
    情形而言，此將來發生不能清償之事實，不必達到高度之確
    信。至於債務人之清償能力，則包括財產、信用及勞力（技
    術），並不以財產為限，必須三者總合加以判斷仍不足以清
    償債務，始謂欠缺清償能力而成為不能清償。
三、查本件抗告人於95年間曾與全體無擔保債權銀行協商成立，
    約定自95年6 月起，分120 期，年息4%，每月繳款27,098元
    ，惟至96年6 月毀諾而未再繳款；同年9 月間起，抗告人復
    陸續與各債權銀行達成個別協商，清償條件分135 期按年息
    2%還款，合計每月需還款總金額為19,004元，嗣還款至99年
    3 月間起陸續毀諾而未再還款，已據各債權銀行函覆在卷，
    並有抗告人提出之個別協商一致性還款表、個別協商一致性
    方案協議書可資佐證，抗告人雖主張原協商條件負擔甚重，
    為維持營業被迫接受，嗣其收入減少，扣除抗告人每月必要
    生活支出及扶養費用已無力償還，係因非可歸責於己之事由
    而毀諾云云，並提出協議書、Sariel護膚坊日記帳影本、無
    擔保債務還款計畫書、財產及收入狀況說明書、債權人清冊
    、財團法人金融聯合徵信中心當事人綜合信用報告、戶籍謄
    本、土地、建物登記謄本等為證。惟查：
(一)、依抗告人所提出之財政部臺灣省北區國稅局96、97年度綜合
    所得稅各類所得資料清單記載，抗告人96、97年度雖均無所
    得（見原審卷第10 、11 頁），抗告人自承其為Sariel護膚
    坊負責人、平均每月營業額為45,000元，並提出Sariel護膚
    坊日記帳影本為證（見原審卷第78至95頁），觀之前開日記
    帳記載，抗告人所經營之Sariel護膚坊97年2 月收入總額為
    39,500元、97年3 月收入總額44,620元、97年4 月收入總額
    58,729元、97年5 月收入總額43,480元、97年6 月收入總額
    54,860元、97年7 月收入總額49,600元、97年8 月收入總額
    40,800元、97年9 月收入總額37,050元、97年10月收入總額
    57,090元、97年11月收入總額45,840元、97年12月收入總額
    47,650元、98年1 月收入總額76,364元、98年2 月收入總額
    69,800元、98年3 月收入總額72,210元、98年4 月收入總額
    92,280元、98年5 月收入總額120,570 元、98年6 月收入總
    額95,840元、98年7 月收入總額87,985元、98年8 月收入總
    額33,120元、98年9 月收入總額50,205元、98年10月收入總
    額42,880元、98年11月收入總額54,660元、98年12月收入總
    額43,960元、99年1 月收入總額45,370元、99年2 月收入總
    額39,229元，抗告人並未如實向稅捐機關申報營業收入並繳
    納稅金，且其於96年9 月間陸續與各債權銀行達成個別協商
    條件時起迄99年3 月間再度毀諾時止，其間護膚坊營業額至
    98年5 月間達到最高峰，嗣雖逐月下滑，惟仍維持個別協商
    當時之營業水準，亦即抗告人毀諾時之營業收入總額與協商
    時相較並無明顯減少。再者，抗告人雖另其主張個別協商當
    時每月營收淨利約有40,000元，至98年8 月起每月營收淨利
    銳減至16,000元云云，惟與上開卷證資料不符，自難採信。
(二)、又查，抗告人之配偶江聰明之每月收入4 萬餘元，名下亦有
    土地、房屋、汽車等財產，有稅務電子閘門財產所得調件明
    細表；抗告人名下亦有房屋、土地等財產，觀諸抗告人積欠
    之信用卡債多為新竹大遠百百貨公司、太平洋崇光百貨公司
    新竹分公司、新竹風城百貨公司、新光三越百貨公司、餐廳
    、服飾、皮鞋、電器、家具、髮型設計等消費，其中有太平
    洋崇光百貨公司新竹分公司消費10,550元、10,590元、阿瘦
    皮鞋消費10,390元、蝶之花餐廳消費7,500 元（96年2 月）
    、5,000 元（96年1 月）、13,000元（96年6 月）、5,500
    元（96年12月）、聯膳餐廳消費5,808 元（96年1 月）、永
    利西餐廳消費8,000 元（96年1 月）、燦坤3C消費10,562元
    、30,525元、14,900元、普來利公司（即HOMEBOX ，家具等
    用品大型販賣店）消費20,280元，克緹國際貿易股份有限公
    司消費2 萬元、1 萬元、25,000元、18,190元、120,000 元
    、愛的世界消費4,099 元、5,125 元、老頑童商行消費6,80
    0 元（96年3 月）、6,900 元（96年2 月）、4,800 元（96
    年1 月）、博愛樂器行消費4 萬元、20,500元、台灣大哥大
    消費6,990 元、2,429 元、中華電信消費4,480 元、4,190
    元、3,190 元、誠品新竹店消費3,269 元、2,048 元、茌登
    家具有限公司消費18,700元、蜜桃有限公司消費13,595元（
    96年1 月）、伍倫商行消費10,500元（96年1 月）、TAOAN
    消費12,000元（96年1 月），又抗告人96年1 月中國信託信
    用卡單月消費金額即為42,631元、96年2 月則為48,995元、
    96年4 月為29,357元、96年6 月為14,335元、96年7 月為19
    ,776元、96年11月為10,808元、97年1 月22日為15,281元，
    有永豐銀行信用卡消費明細表、渣打銀行信用卡帳單明細、
    玉山銀行信用卡消費明細表、新光銀行信用卡帳單明細、
    豐（台灣）銀行信用卡繳款通知書、中國信託信用卡消費明
    細表在卷可佐，且抗告人自92年間即開始預借現金，並同時
    使用多張信用卡為前開多筆奢侈消費，抗告人同時使用多家
    銀行信用卡，當知銀行信用卡消費帳款及預借現金利率及循
    環利息、違約金等約定，卻未衡量自身經濟能力，仍一面預
    借現金一面從事高額奢侈消費，且其於95年協商後，96年間
    1 月、2 月消費金額竟仍高達4 萬餘元，而於96年6 月毀諾
    、96年9 月再次與銀行協商，96年11月、97年1 月每月消費
    金額仍高達1 萬餘元，且多為非屬通常生活所需之奢侈消費
    。參酌消費者債務清理條例更生、清算制度之立法目的，係
    為使不幸陷入經濟困境之債務人得以清理債務、重建生活，
    並在清理過程中保有符合人性尊嚴之最低基本生活，但非維
    持債務人過去之慣常生活，是於評估債務人是否有不能清償
    債務或有不能清償之虞時，應非由債務人任意主張其基本生
    活費用之數額，而是債務人應在維持基本生活之情況下，於
    能力範圍內盡力清償債務。否則將造成揮霍無度致難以履行
    者，反而更容易進入更生程序之不合理現象。抗告人既已負
    債數佰萬元，本應較一般人更盡力開源節流，撙節開銷以利
    還款，竟仍一再為高額奢侈消費，以致毀諾後又再次與銀行
    協商，且依抗告人提出之水電、瓦斯費、電信費用等支出亦
    不見有撙節支出之情形，抗告人僅扶養二名子女，且有配偶
    每月收入40,000元幫忙支出等情，亦據抗告人陳述在卷。抗
    告人年僅40餘歲，正值壯年身體健康，且有一技之長，理應
    開源節流、撙節支出，改變高額奢侈消費習慣，努力清償債
    務。且其先後2 次與銀行協商還款條件，96年9 月與金融機
    構成立之個別協商方案係分135 期按年息2%還款，每月還款
    19,004元，較之抗告人於95年間依銀行公會與全體無擔保債
    權銀行所成立之協商條件（分120 期，年息4%，每月繳款27
    ,098元）為優，顯然金融機構並非全然未為讓步，且應已衡
    量抗告人之清償能力，減低抗告人清償債務之負擔，並非全
    然僅對債權人有利，抗告人就協商條件亦應已考慮自身履行
    能力而成立協商者，並非抗告人主張之協商不合理。而金融
    機構就其貸款利率有其經營成本等考量，畢竟金融機構貸放
    之款項亦係來自廣大之存款人，存款人之利益及國家金融秩
    序亦須加以維護，抗告人先為奢侈消費後再自比其他不相同
    情況之案例，要求比照准予更生，自不足憑。再者，抗告人
    可再與債權人銀行協商還款條件，依台新國際銀行回函表示
    可依銀行公研商「消債條例第151 條前置協商之運作與流程
    」第43次專案會議決議，針對95年銀行公會協商案件已毀諾
    之客戶，可申請「個別協商一致性方案」。即由最大無擔保
    債權銀行依據前置協商清償方案之精神和原則與債務人議訂
    符合債務人繳款能力之月付款金額，該方案最長為180 期，
    利率最低為0 % 。最大無擔保債權銀行與債務人協商成立並
    簽約後，債務人須提供其與最大無擔保債權銀行簽妥個別協
    商協議書向其他無擔保債權銀行申請個別協商，其他無擔保
    債權銀行應比照最大無擔保債權銀行提供之個別協商一致性
    方案與債務人協議簽約。是以抗告人仍應主動積極與債權人
    金融機構進行協商以求適當履債。
四、綜上所述，抗告人未具體提出Sariel護膚坊確因經濟不景氣
    而致營收銳減之相關事證，抗告人就其與金融機構成立個別
    協商後毀諾係「因不可歸責之事由，致履行顯有重大困難」
    乙節，亦未能舉證證明，甚且抗告人主張前與金融機構成立
    個別協商後毀諾係「因不可歸責之事由，致履行顯有重大困
    難」云云，亦與前開事證顯然不符，自難信為真實。準此，
    抗告人所為更生之聲請，於法尚有未合，自無從准許。原審
    駁回抗告人更生之聲請，並無不合。抗告人猶執前詞指摘原
    裁定不當，求予廢棄云云，自屬無據，應予駁回。
五、據上論結，本件抗告為無理由，依消費者債務清理條例第15
    條、民事訴訟法第495 條之1 第1 項、第449 條第2 項、第
    95條、第78條，裁定如主文。
中    華    民    國  100     年    3     月    16    日
                民事第一庭  審判長  法  官  王銘勇
                                    法  官  吳靜怡
                                    法  官  林麗玉
以上正本係照原本作成。
本裁定不得抗告。
中    華    民    國   100    年    3     月    17    日
                                    書記官  鄧雪怡